臺灣臺中地方法院刑事判決　　　　　　　96年度訴字第2609號
公　訴　人　臺灣臺中地方法院檢察署檢察官
被　　　告　乙○○○
　　　　　　甲○○
　　　　　　丁○○
上列被告等因誣告等案件，經檢察官提起公訴（95年度調偵字第
34號），本院判決如下：
    主    文
乙○○○無罪。
甲○○、丁○○公訴不受理。
    理    由
壹、無罪部分：
一、公訴意旨略以：被告乙○○○及甲○○母子於民國九十四年
    四月二日上午，未先知會告訴人丁○○（與甲○○業已判決
    離婚），即攜同親友張雯文、丙○○、紀權峰、鍾麗雲驅車
    前往臺中市○區○○街二五三號，即丁○○之父戊○○所經
    營之店舖，欲帶走甲○○與丁○○之女張薰倢，雙方一言不
    合，詎甲○○、丁○○竟基於傷害之犯意，先是拉扯，繼而
    丁○○徒手毆打甲○○之頭部及背部，而甲○○除咬傷丁○○左手外，並抓勒傷張薰倢之頭、頸、胸、背部，各造成甲○○受有頭部外傷疑似腦震盪、右背部挫傷及右前臂擦傷之
    傷害；丁○○受有左手紅腫之傷害，而張薰倢則受有左額部
    、前胸、後背多處紅腫及前頸部多處勒痕傷之傷害（傷害部
    分，業經丁○○、甲○○撤回對彼此的告訴）。被告乙○○○明知丁○○先與甲○○發生如上述之肢體衝突，繼又遭丙○○從後架住，並無跨坐其身體，並以雙手掐住其脖子之可
    能，竟為聲請保護令，並意圖使丁○○受刑事處分，於同日
    十八時四十五分許，至臺中市警察局第二分局文正派出所報
    案，誣指遭丁○○以上開方式毆打，而涉犯傷害罪嫌，因認
    被告乙○○○涉犯刑法第一百六十九條第一項之誣告罪嫌。
二、公訴意旨認被告乙○○○涉犯刑法第一百六十九條第一項之
    誣告罪嫌，係以上開犯罪事實，業經告訴人丁○○指訴綦詳
    及證人丙○○、紀權峰證述明確。被告乙○○○雖舉丙○○
    之證詞及澄清醫院之診斷證明書為憑，惟丙○○乃證稱：「
    拉開後（指丁○○與甲○○），他們（指丁○○家人）要把
    小孩抱進去，乙○○○跟他們拉扯，我看到丁○○跟乙○○○在拉小孩，我是站在丁○○後面，乙○○○在丁○○前面
    ，我看到丁○○用兩隻手（有時是一隻手）從後面勒住乙○○○的脖子，我就從丁○○後面抓住她的手，把丁○○支開
    ，這時她就咬我，乙○○○當時是站著，我看到乙○○○都
    是站著，沒看到她跌倒。」等語，則無論過程、方式，所述
    均與被告乙○○○指訴不同。且質諸同行之親友紀權峰、鍾
    麗雲復均證稱：未看到丁○○打人，也沒看到有人跌倒等語
    。而被告乙○○○迭自警詢及各次偵訊中，從未主張遭被告
    丁○○從後勒住而受傷，是亦難以各證人均未見全貌置辯。
    且若真如被告乙○○○指訴，係遭丁○○拉頭髮倒地後，被
    跨坐掐住脖子，其傷勢亦應非診斷證明書上所載之「頸部挫
    傷、甲狀腺開刀傷口腫脹」，顯見該傷確係其之前開刀所致
    ，而與本件衝突無關，是被告乙○○○所辯，無非避重就輕
    之詞，不可採信，為其論據。
三、訊據被告乙○○○堅詞否認有為誣告犯行，辯稱：九十四年
    四月二日上午，告訴人丁○○確實有拉伊的頭髮，掐伊的脖
    子。因為那時伊要去抱張薰倢，丁○○就趕快放開甲○○，
    過來拉伊的頭髮，因為伊那時蹲下來要抱小孩，丁○○掐伊
    的脖子，伊就倒下平躺，丁○○就跨在伊的身上，掐伊的脖
    子。伊自己起身尚未站穩，丙○○就過來扶伊。丁○○掐伊
    的脖子的時候，丙○○有過來扶伊，事後丙○○有跟伊說，
    他有被丁○○咬，伊並無誣告丁○○傷害等語。
四、按犯罪事實應依證據認定之，無證據不得認定犯罪事實；不
    能證明被告犯罪者，應諭知無罪之判決，刑事訴訟法第一百
    五十四條第二項、第三百零一條第一項分別定有明文。又事
    實之認定，應憑證據，如未能發現相當證據，或證據不足以
    證明，自不能以推測或擬制之方法，以為裁判基礎（最高法
    院四十年臺上字第八六號判例參照）。且認定犯罪事實所憑
    之證據，雖不以直接證據為限，間接證據亦包括在內，然而
    無論直接證據或間接證據，其為訴訟上之證明，須於通常一
    般之人均不致有所懷疑，而得確信其為真實之程度者，始得
    據為有罪之認定，倘其證明尚未達到此一程度，而有合理之
    懷疑存在，而無從使事實審法院得有罪之確信時，即應由法
    院為諭知被告無罪之判決（最高法院七十六年臺上字第四九
    八六號判例參照）。又刑事訴訟法第一百六十一條第一項規
    定：檢察官就被告犯罪事實，應負舉證責任，並指出證明之
    方法。因此，檢察官對於起訴之犯罪事實，應負提出證據及
    說服之實質舉證責任。倘其所提出之證據，不足為被告有罪
    之積極證明，或其指出證明之方法，無從說服法院以形成被
    告有罪之心證，基於無罪推定之原則，自應為被告無罪判決
    之諭知（最高法院九十二年度臺上字第一二八號判例參照）
    。又告訴人所訴事實，不能證明其係實在，對於被告為不起
    訴處分或無罪判決確定者，是否構成誣告罪，尚應就其有無
    虛構誣告之故意以為斷，並非當然可以誣告罪相繩；誣告罪
    之成立，以意圖他人受刑事處分虛構事實而向該管公務員申
    告為其要件，故其所訴事實，雖不能證明係屬實在，而在積
    極方面尚無證據證明其確係故意虛構者，仍不能遽以誣告罪
    論處（最高法院五十九年臺上字第五八一號、四十六年臺上
    字第九二七號判例參照）。經查：
（一）被告乙○○○及甲○○母子於九十四年四月二日上午，未
      先知會告訴人丁○○，即攜同親友張雯文、丙○○、紀權
      峰、鍾麗雲驅車前往臺中市○區○○街二五三號，即丁○○之父戊○○所經營之店舖，欲帶走甲○○與丁○○之女
      張薰倢，雙方一言不合，甲○○、丁○○旋即發生爭執拉
      扯等情，業據甲○○、丁○○於警詢時證述明確。而被告
      乙○○○以上開肢體拉扯過程中，丁○○拉扯其頭髮，將
      其壓在地上，並跨坐在其身體，再以雙手掐住其脖子，而
      為傷害行為，向臺中市警察局第二分局文正派出所，對丁○○提起傷害告訴等情，亦有臺中市警察局第二分局文正
      派出所調查筆錄附卷可稽。然被告乙○○○是否該當誣告
      罪名，仍以其有無誣告故意為斷，不以其告訴丁○○傷害
      案件之偵查結果為準。
（二）在場之證人丙○○、紀權峰、鍾麗雲、吳秀麗、李正枝、
      丁○○，分別於警詢、檢察官偵查及本院審理時，為下列
      證詞：
      (一)證人丙○○於警詢時證稱：「我與阿姨乙○○○、表哥
        甲○○、表妹婿紀權峰、表妹張雯文等人到臺中市○區
        ○○街二五三號，想帶表哥小孩張薰倢去掃墓，到臺中
        市○區○○街二五三號後，我與紀權峰、張雯文先到店
        外等候。大約在乙○○○、甲○○進入二、三分鐘後，
        有人告訴我，店內爭吵拉扯，我與紀權峰立刻進入屋內
        查看，發現表嫂丁○○用手從後方勒住乙○○○的脖子
        。另外甲○○也正與其岳父母為了爭奪張薰倢發生拉扯
        ，我見狀上前制止拉開丁○○與乙○○○雙方，丁○○
        此時即用嘴咬我的右手，紀權峰則拉開甲○○及其岳父
        母。」等語（詳九十四年度偵字第八四九五號偵查卷第
        十八頁）；於本院審理時結證稱：「我與紀權峰在道路
        ，甲○○、乙○○○進去帶小孩，我聽到旁邊的人，還
        有鍾麗雲說裡面有爭執，我們二人就進去瞭解一下，就
        看到丁○○與甲○○拉扯，丁○○拉著甲○○，我想說
        不要讓他們拉在一起，所以從丁○○的後面，將她支開
        。」；「我有看到丁○○勒住乙○○○，我知道我阿姨
        之前有開過刀，所以我也是一樣從丁○○後面，抓住她
        的二隻手支開。」；「（你當天是否有看到你阿姨跌倒
        在地上，丁○○坐在他身上？）這一段我沒有看到。」
        ；「（你阿姨是在什麼情況下，需要你扶她？）她被勒
        住之後不舒服，而且重心不穩，所以很自然的反應去扶
        他。」；「（丁○○何時咬你？）在我要支開她與我阿
        姨的時候，他咬我。」等語（詳本院卷第六二、六四、
        六五頁）。
      (二)證人紀權峰於檢察官偵查時結證稱：「我快到門口時就
        看到丁○○從對面攤子跑過來，走到門口時就看到他們
        扭打一團，丁○○拉甲○○的頭髮，戊○○站在一旁，
        我就說親家不要這樣，乙○○○在最裡面，所以我沒注
        意到她的情形，張雯文都是在外面顧車沒進去，丙○○
        原本在勸架，我聽到乙○○○在指責媳婦怎麼可以打婆
        婆，我有看到丙○○扶她起來，但當時狀況，她有無被
        打，我並不是很清楚，當時丙○○在我左前方約五公尺
        。」等語（詳九十五年度調偵字第三四號偵查卷第五三
        頁）。
      (三)證人鍾麗雲於檢察官偵查時證稱：「甲○○與妹妹的外
        婆在搶抱妺妺，妹妹就在哭，我當時在攤子旁看到後，
        就退到路中間，丙○○跟紀權峰可能是聽到我在說話才
        進去，過程中我並沒看到丁○○進去，我也沒看去到丁○○打人。後來我退出來也沒有看到丙○○跟紀權峰進
        去後有無抓人。」等語（詳九十五年度調偵字第三四號
        偵查卷第九三頁）。
      (四)證人即案發現場附近賣火鍋料及仙草的吳秀麗、賣圓仔
        的李正枝於檢察官偵查時均證稱：渠等只看到有人在拉
        拉扯扯，但詳細情形不是很清楚，不過有聽到小孩哇哇
        叫，沒有看到丁○○打人，也沒看到有人跌倒等語（詳
        九十五年度調偵字第三四號偵查卷第九三頁）。
      (五)證人丁○○於警詢時證稱：「我上前制止，就與甲○○
        、婆婆乙○○○、親友丙○○、紀權峰等四人發生拉扯
        ，並且甲○○咬我的左手，使我受傷，後來我婆婆乙○○○與小姑張雯文很大聲的惡言怒罵我，使我害怕。」
        等語（詳九十四年度偵字第八四九五號偵查卷第二四頁
        ）。
（三）觀諸上開同為在場者之證人間，彼此之陳述，卻無法完全
      吻合，顯見渠等間之證詞，係因案發當時人數眾多，且爭
      執地點場面混亂，在場者的肢體動作多具瞬間性，加上每
      個證人所在位置、在場時間久暫、視野範圍及觀察角度不
      同，致相同之案發情節，卻有不同的認知結果使然。準此
      ，實難以證人紀權峰、鍾麗雲、吳秀麗、李正枝證述並未
      看見告訴人丁○○打被告乙○○○，即否認被告乙○○○
      之陳述及證人丙○○之證述。而證人丙○○證述丁○○用
      手勒住乙○○○脖子的情節，雖與被告乙○○○陳述，丁○○係拉扯其頭髮，將其壓在地上，並跨坐在其身體，及
      以雙手掐住其脖子等情不同，然發生爭執時、地場面混亂
      ，在場者的肢體動作多具瞬間性，觀察者對現場狀況的認
      知及判斷亦有所不同，就被告乙○○○是否有倒在地上及
      丁○○有無跨坐被告乙○○○之身體，被告乙○○○的陳
      述及證人丙○○之證述雖有不同，然就丁○○的手與被告
      乙○○○的脖子間，有肢體上之接觸，二人陳述並無二致
      ，是縱丁○○係為防護張薰倢遭被告乙○○○或甲○○帶
      走，而與被告乙○○○間有身體上之接觸，並無傷害故意
      ，或被告乙○○○就被害情節有所誇張或渲染，然肢體接
      觸的基本事實既屬存在，亦難認被告乙○○○係虛構事實
      ，而有誣告之故意。
（四）現場錄音光碟，經本院當庭勘驗結果，亦印證在場之甲○○、丁○○等人，均有情緒激動之言詞，且肢體衝突時間
      僅約五十餘秒（即二十四秒至一分十七秒間）。在場之人
      能否在衝突發生之瞬間，明確記憶所有人的所有肢體動作
      ，已非無疑。再者，依現場錄音勘驗結果，被告乙○○○
      於現場經路人詢問是否為丁○○的婆婆時，即於在場明確
      陳述：「是的，把我打倒地上，她拉我頭髮，她拉我頭髮
      ，．．．。」等語，有現場錄音光碟存卷可證及本院勘驗
      筆錄附卷可稽，亦足認定案發當時，被告乙○○○與丁○○間，確有肢體上的接觸。而上開爭執拉扯過程中，甲○○受有頭部外傷疑腦震盪、右背部挫傷、右前臂擦傷四公
      分併紅腫二公分；被告乙○○○受有頸部挫傷、甲狀腺開
      刀傷口腫脹（四乘二公分）；丁○○受有左手紅腫（四乘
      五公分）；丙○○受有右手腕瘀傷，亦有澄清醫院診斷證
      明書三張（詳九十四年度偵字第八四九五號偵查卷第二八
      、二九、五七頁）、中國醫藥大學附設醫院診斷證明書一
      張（詳九十四年度偵字第八四九五號偵查卷第三十頁）。
      顯然，雙方在一團混亂之後，皆受有相當之身體傷害，此
      亦與群體爭執後的常態相吻合。而被告乙○○○雖曾於九
      十四年二月十六日，在馬偕紀念醫院切除部份甲狀腺，同
      年月十八日出院，同年月二十二日及同年三月二十二日門
      診，然該傷口除疤痕外，無紅腫等情，有馬偕紀念醫院診
      斷證明書在卷足憑（詳本院卷第二九頁）。而被告乙○○○於九十四年四月二日至澄清醫院急診就醫，診斷病名為
      頸部挫傷、甲狀腺開刀傷口腫脹等情，則有澄清醫院九十
      四年四月二日診斷證明書附卷可證，顯然「頸部挫傷、甲
      狀腺開刀傷口腫脹」，並非被告於九十四年二月十六日至
      同年三月二十二日就醫時所存在之狀態，亦難逕因被告曾
      進行甲狀腺切除手術，即認定被告係虛構受傷事實，而有
      誣告丁○○之故意。
（五）綜上所述，檢察官就被告乙○○○涉犯刑法第一百六十九
      條第一項之誣告罪嫌，所臚列之證據及指出證明之方法，
      不足為被告乙○○○有罪之積極證明，且無從說服本院以
      形成被告乙○○○有罪之心證，而有合理之懷疑存在。本
      院復查無其他積極證據足資證明被告乙○○○確有公訴人
      所指之誣告行為，核屬不能證明被告乙○○○犯罪，自應
      諭知被告乙○○○無罪之判決。
貳、公訴不受理部分：
一、公訴意旨略以：被告甲○○及乙○○○母子於九十四年四月
    二日上午，未先知會被告丁○○（與被告甲○○業已判決離
    婚），即攜同親友張雯文、丙○○、紀權峰、鍾麗雲驅車前
    往臺中市○區○○街二五三號，即被告丁○○之父戊○○所
    經營之店舖，欲帶走被告甲○○與被告丁○○之女張薰倢，
    雙方一言不合，詎被告甲○○、丁○○竟基於傷害之犯意，
    先是拉扯，繼而被告丁○○徒手毆打被告甲○○之頭部及背
    部，而被告甲○○除咬傷被告丁○○左手外，並抓勒傷張薰
    倢之頭、頸、胸、背部，各造成被告甲○○受有頭部外傷疑
    似腦震盪、右背部挫傷及右前臂擦傷之傷害；被告丁○○受
    有左手紅腫之傷害，而張薰倢則受有左額部、前胸、後背多
    處紅腫及前頸部多處勒痕傷之傷害，因認被告甲○○、丁○○均涉犯刑法第二百七十七條第一項之普通傷害罪嫌。
二、按告訴乃論之罪，告訴人於第一審辯論終結前得撤回其告訴
    ，又告訴經撤回者，應諭知不受理之判決，刑事訴訟法第二
    三十八條第一項、第三百零三條第三款，分別定有明文。
三、經查，本件告訴人丁○○告訴被告甲○○傷害案件及以被害
    人張薰倢法定代理人身分，獨立告訴被告甲○○傷害被害人
    張薰倢案件；告訴人甲○○告訴被告丁○○傷害案件，起訴
    書認均係觸犯刑法第二百七十七條第一項之普通傷害罪，依
    同法第二百八十七條第一項前段之規定，須告訴乃論。茲據
    告訴人丁○○、甲○○均當庭撤回對彼此之告訴，依照首開
    說明，本件爰不經言詞辯論，逕為諭知被告甲○○、丁○○
    不受理之判決。
據上論斷，應依刑事訴訟法第三百零一條第一項、第三百零三條
第三款、第三百零七條判決如主文。
中　　華　　民　　國　　96　　年　　10　　月　　3 　　日
                  刑事第十三庭  審判長法  官  李  秋  娟
                                      法  官  許  月  馨
                                      法  官  陳  得  利
上正本證明與原本無異。
如不服本判決，應於收送達後十日內向本院提出上訴書狀（應敘
述具體理由並附繕本）。
上訴書狀如未敘述理由，應於上訴期間屆滿後二十日內補提理由
書於本院。
                                      書記官  鐘  麗  芳
中　　華　　民　　國　　96　　年　　10　　月　　3 　　日
